臺灣高等法院臺南分院民事判決　93年度上國更(三)字第1號
上　訴　人　乙○○
兼　上一人
訴訟代理人　甲○○
上　訴　人　臺南縣玉井地政事務所
法定代理人　莊美惠
訴訟代理人　楊丕銘　律師
參　加　人　丙○○
訴訟代理人　許明德　律師
　　　　　　鄭勝智　律師
複 代理 人　李汶哲　律師
上列當事人間請求國家賠償事件，兩造對於中華民國87年4 月20
日臺灣臺南地方法院第一審判決（86年度國字第6 號），分別提
起上訴，經最高法院第三次發回更審，並經參加人聲請參加訴訟
，本院於94年11月1日言詞辯論終結，判決如下：
    主  文
原判決關於命上訴人臺南縣玉井地政事務所給付部分，及該部分
假執行之聲請，暨訴訟費用之裁判均廢棄。
上列廢棄部分，上訴人乙○○、甲○○在第一審之訴及假執行之
聲請均駁回。
上訴人乙○○、甲○○之上訴，除已駁回確定部分外，其他上訴
部分駁回。
第一、二審及發回前第三審訴訟費用除確定部分外，均由上訴人
乙○○、甲○○負擔。
參加訴訟費用由參加人負擔。
    事  實
甲、上訴人乙○○、甲○○（下稱乙○○等）方面：
一、聲明：求為判決：（一）原判決不利於上訴人乙○○等部分
    ，除已確定部分外廢棄。（二）上列廢棄部分，上訴人臺南
    縣玉井地政事務所（下稱玉井地政所）應再給付上訴人乙○
    ○等(1)關於新臺幣（下同）1,448,529 元，自民國（下同）
    84年12月13日起，至85年3月13日止，按年利5％計算之利息
    。及(2)3,895,302 元，暨自84年12月13日起至清償日止，按
    年利5％ 計算之利息。（三）上訴人玉井地政所之上訴駁回
    。（四）准供擔保宣告假執行。（五）第一、二審及發回前
    第三審訴訟費用，均由上訴人玉井地政所負擔。
二、陳述：除與原判決及發回前本院前審判決記載事實相同者予
    以引用外，並補稱：
（一）按損害賠償，除法律另有規定或契約另有訂定外，應以填
      補債權人所受損害及所失利益為限，民法第216 條定有明
      文，侵權行為賠償之標準，應調查被害人實際損害如何，
      以定其數額之多寡，最高法院著有18年上字第2170號判例
      足參。82年間上訴人乙○○等申報被繼承人朱茂賜之遺產
      稅，應繳納之遺產稅額本僅為4,553,259 元，因上訴人玉
      井地政所地號摘錄錯誤，將系爭臺南縣玉井鄉○○段39之
      4號土地，重測後為玉田段670地號之公告現值，誤載為每
      平方公尺2萬元，實際應為每平方公尺5千元，致應納之遺
      產稅額被國稅局核定為18,058,063元，而溢繳13,504,804
      元。上訴人乙○○等無力繳納該筆龐大之遺產稅額，遂於
      83年1月間持該筆玉井段39之4號土地，向訴外人黃金聲抵
      押借款2500萬元，利息月息3分，即每月每百元須支付3元
      利息，預借3個月先扣除3個月利息225萬元（25,000,000x
      3％x3＝2,250,000元）。若僅以溢繳之遺產稅額13,504,8
      04元部分計算，3個月之利息達1,215, 432.4元（13,504,
      804x3%x3=1,215,432.4元。嗣因到期無法償還，再延3 個
      月，上訴人乙○○等無力繳納利息發生違約情事，而為清
      償黃金聲借款之本金、利息及違約金，上訴人乙○○等乃
      於83年7 月27日，又向訴外人蔡素玉、呂麗玉借款支應。
      故訴外人黃金聲部分，違約金不算，共支出6 個月之利息
      計2,430,864.8 元。訴外人蔡素玉、呂麗玉部分借款利息
      為月息2分半，即每月每百元2元5角，共借8個月，以溢繳
      之13,504,804元計算，8個月之利息即為2,700,960.8元（
      13,504,804x2.5%x8= 2,700,960.8元）。嗣又於84年3 月
      27日向訴外人玉井鄉農會借款，償還訴外人蔡素玉、呂麗
      玉之借款，溢繳之13,504,804元以年利8釐計算，至85年3
      月14日止即高達1,041,904.3元。總計自83年1月至85年 3
      月14日止，上訴人乙○○等支出之利息共達 6,173,729.9
      元，此為上訴人乙○○等實際之損失，而在原審僅以 600
      萬元為請求賠償之範圍。
（二）上訴人玉井地政所雖謂訴外人張漢琛為買受系爭土地，而
      向訴外人黃金聲抵押借款，該借款相關之利息負擔，與其
      核發地價證明之所為尚無因果關係云云。惟向訴外人黃金
      聲借款者係上訴人乙○○等並非訴外人張漢琛，嗣亦由上
      訴人乙○○等向訴外人黃金聲清償，已據證人黃金聲、黃
      宏裕、邱宏璋、張漢琛等人，在鈞院89年度上國更(一)字第
      2 號卷中證述在卷，並有抵押權設定契約書、原審法院83
      年度重訴字第58號民事確定判決在卷可稽，上訴人玉井地
      政所猶謂向訴外人黃金聲借款者係訴外人張漢琛，純屬無
      稽之談。
（三）上訴人乙○○等向訴外人黃金聲抵押借款，目的並非在出
      賣土地貪圖暴利，上訴人乙○○等之所以欲出售土地予訴
      外人張漢琛，實係因上訴人乙○○等之父朱茂賜去世後，
      應納之遺產稅額遭國稅局核定為18,058,063元之鉅款，上
      訴人乙○○等無力繳納，不得不出售土地籌款繳納。當初
      上訴人乙○○等被課徵高額之遺產稅，在鄉里乃是轟動之
      事，已據證人林弘盛在鈞院證述在卷。若上訴人玉井地政
      所之職員，未先將系爭玉井段39之4 號土地之公告現值，
      每平方公尺5千元誤載為每平方公尺2萬元，上訴人乙○○
      等應納之遺產稅額，即不致遭核定為18,058,063元，致無
      力繳納，上訴人乙○○等即無出售土地之必要。上訴人乙
      ○○等並非吃飽無事幹，為貪圖暴利，而出售祖宗遺產，
      實係無力繳納高額遺產稅，不得不出售土地。上訴人玉井
      地政所辯稱上訴人乙○○等向訴外人黃金聲抵押借款，目
      的在出售土地與繳納遺產稅無相當因果關係云云，顯係倒
      果為因之說詞，殊不知因公務員之失誤，造成百姓為龐大
      遺產稅所逼之苦，上訴人玉井地政所不知自我反省之詭辯
      ，令人難以苟同。
（四）上訴人乙○○等無法繳納龐大之遺產稅，為街坊鄰居眾所
      週知，遂經林弘盛之介紹認識訴外人張漢琛，而與訴外人
      張漢琛簽立不動產買賣契約，契約雖有約定，訴外人張漢
      琛須為上訴人乙○○等代墊遺產稅，但訴外人張漢琛違約
      ，其無力代墊遺產稅，而政府又催收遺產稅甚急，致衍生
      出上訴人乙○○等向訴外人黃金聲抵押借款繳納遺產稅之
      事。苟無上訴人玉井地政所先將玉井段39之4 號土地公告
      現值誤載之事，即不致衍生出上訴人乙○○等向他人以高
      利借款繳納遺產稅之事。且縱無訴外人張漢琛之違約，上
      訴人乙○○等亦須向他人借款負擔利息，始足以繳納高額
      之遺產稅，若謂上訴人乙○○等亦與有過失，實非公平，
      且不知百姓之疾苦。況上訴人乙○○等未繳清遺產稅，無
      法辦理繼承登記，金融機關根本不敢借款予上訴人乙○○
      等，上訴人乙○○等告貸無門，只能乞求民間借款，且向
      民間借款，為我國社會一般人之金錢週轉方式之一，法律
      亦無明文不得向民間借款，上訴人乙○○等向民間借款，
      豈能謂與有過失？
（五）上訴人玉井地政所另謂上訴人乙○○等請求利息損害中之
      225 萬元，已含在另案原審法院83年度重訴字第58號民事
      判決，判決訴外人張漢琛應給付上訴人乙○○等之6,941,
      937 元中云云，顯屬天大誤會。因原審法院83年度重訴字
      第58號民事判決，雖判決訴外人張漢琛應給付上訴人乙○
      ○等6,941,937元，然該筆6,941,937元非用來繳遺產稅，
      與用來繳遺產稅額之18,058,063元為兩筆不同款項，並非
      同筆款項，上訴人玉井地政所已不應混為一談，況上述民
      事判決確定後，訴外人張漢琛亦未實際給付上訴人乙○○
      等分文。本件上訴人乙○○等請求之利息損失600 萬元，
      係以溢繳之遺產稅額13,504,804元為基準所計算之結果，
      與該6,941,937 元根本無關（見上訴人乙○○等在一審之
      86年8 月19日準備書狀），何來上訴人乙○○等請求之利
      息損害中之225萬元，含在該另案判准之6,901,937元中之
      理？
（六）按公務員於執行職務行使公權力時，因故意或過失不法侵
      害人民自由或權利者，國家應負損害賠償責任，國家賠償
      法第2條第2項定有明文。上訴人玉井地政所於84年9月1日
      ，始以84所二字第03412號函，發文予上訴人乙○○等謂：
      「本案土地因地籍圖未釐正，發生地號重複情形，致地號
      摘錄錯誤，現更正81年、82年、83年公告現值及83年公告
      地價，以符實際情形。」等語。而上訴人乙○○等係於82
      年5 月25日，即申報被繼承人朱茂賜之遺產稅，可見上訴
      人乙○○等係依上訴人玉井地政所製作之錯誤資料，申報
      遺產稅。另依鈞院向南區國稅局新化稽徵所，調來之朱茂
      賜遺產稅申報資料案卷中，所附之81年臺南縣玉井鄉公告
      土地現值表第5頁所載，系爭39之4號土地之公告現值亦記
      載每平方公尺為2萬元，足見於82年5月間，上訴人玉井地
      政所將系爭土地81年度之公告現值誤登載為每平方公尺 2
      萬元，至84年間始更正，錯誤之責任應在於上訴人玉井地
      政所，毋庸置疑。而因上訴人玉井地政所職員將系爭土地
      81年度之公告現值誤登載為每平方公尺2萬元，致上訴人
      乙○○等應繳之遺產稅被多核課13,504,804元，為繳納龐
      大遺產稅不得不對外向人借貸，支付高額利息，上訴人玉
      井地政所焉能不賠償？本件歷次最高法院判決發回意旨，
      對上訴人玉井地政所應依國家賠償法第2條第2項規定賠償
      上訴人乙○○等均無意見，僅對賠償金額之計算有意見而
      已。
（七）上訴人乙○○等向訴外人黃金聲共借款6個月，6個月之利
      息支出即達2,430,864.8 元，既經證人黃金聲、黃宏裕在
      鈞院證述在卷，則上訴人玉井地政所謂上訴人乙○○等支
      付訴外人黃金聲之利息實際僅為940,068 元，並非事實。
      另上訴人乙○○等向訴外人蔡素玉、呂麗玉之借款利息，
      為月息2分半，即每月每百元2元5 角，且借款時先自本金
      中扣掉利息，亦經證人蔡素玉、呂麗玉在鈞院89年上國更
      (一)字第2 號審理中證述在卷，上訴人玉井地政所謂上訴人
      乙○○等無利息損害，亦非事實。訴外人蔡素玉、呂麗玉
      與上訴人乙○○等非親非故，其等又非大善人或經營慈善
      事業，上訴人乙○○等向訴外人蔡素玉、呂麗玉借款，焉
      能不支付利息？上訴人玉井地政所之辯解顯悖於常理。
（八）財政部臺灣省南區國稅局新化稽徵所開具之退稅支票之發
      票日期雖係85年2 月24日，但並非該日即交付支票予上訴
      人乙○○等，苟上訴人乙○○等係於該日領取支票，衡理
      不可能拖延至85年3 月13日始能前往兌領，是上訴人乙○
      ○等係於85年3 月12日或13日始領到退稅支票。況財政部
      臺灣省南區國稅局新化稽徵所92年11月20日南區國稅新化
      一字第0920060765號函亦載稱：「經財政部臺灣省南區國
      稅局臺南縣分局函復說明，自退稅支票開立後，經承辦人
      員核對無誤，即陳送主管核章，所需作業時間約需3至4天
      ，再將支票函送本所通知納稅義務人領取支票。」足見上
      訴人乙○○等不可能於退稅支票85年2 月24日開立後，即
      可領取該支票，迄今並無任何機關對上訴人乙○○等之利
      息損失有所賠償。
（九）上訴人玉井地政所雖謂依國家賠償法第6 條規定，上訴人
      乙○○等不得再對其為本件請求云云。惟原審法院曾向財
      政部臺灣省南區國稅局新化稽徵所函查，該所以87年2 月
      17日南區國稅新化徵字第87005689號函覆，及鈞院87年度
      上國字第4 號前審亦曾向財政部臺灣省南區國稅局函查，
      該局以87年11月7日南區國稅徵字第87084700 號函覆，均
      明確表示本件溢繳之稅款退還，不得加計利息退還，亦即
      本於國稅局向來之立場與見解，均認本件退還之溢繳稅款
      ，要求加計利息，於法無據，拒絕加計利息退還上訴人乙
      ○○等，且迄今並無任何行政訴訟之判決，判准財政部臺
      灣省南區國稅局應加計利息退還上訴人乙○○等。另上訴
      人乙○○等在行政訴訟請求返還利息僅1,896,407 元（計
      算方法參照鈞院92年上國更(二)字第1 號卷內財政部臺灣省
      南區國稅局92年6月19日南區國稅徵字第0920073272 號函
      覆鈞院之公函），與本件上訴人乙○○等所受損害，向上
      訴人玉井地政所請求損害賠償之範圍與金額未盡相同。且
      本件最高法院89年臺上字第842 號民事判決第一次發回意
      旨，亦指明：「損害賠償之範圍，應以被害人實際所受損
      害為準。」如果財政部臺灣省南區國稅局願退還上訴人乙
      ○○等1,896,407 元利息，始能自本件上訴人乙○○等之
      請求損害金額中予以扣除，如果財政部臺灣省南區國稅局
      不願退還上開1,896,407 元之利息，上訴人玉井地政所對
      上訴人乙○○等之損害即應全數賠償。
（十）上訴人玉井地政所既自承其公務員在核發地價證明時，有
      將公告現值每平方公尺5千元誤載為每平方公尺2萬元之錯
      誤，焉能謂無過失？難道老實之老百姓應自認倒楣。上訴
      人玉井地政所核發之地價證明屬公文書，一般老百姓當然
      信賴其記載，豈會察覺有誤，況依上訴人玉井地政所84年
      9月1日84所二字第03412 函載，上訴人玉井地政所亦係於
      84年始發現錯誤更正土地之公告現值，其何能強求老百姓
      於82年即應發現錯誤？上訴人玉井地政所謂上訴人乙○○
      等未察覺其核發之地價證明有誤，上訴人乙○○等亦與有
      過失，殊非有理，欺人太甚。且上訴人乙○○等所受之損
      害，與上訴人玉井地政所之公務員所為，確有因果關係存
      在。另189,437元 部分，係上訴人乙○○等自84年12月23
      日起，至85年2 月24日間所支付利息之損失，上訴人玉井
      地政所本應賠償該部分損失，然經上訴人乙○○等請求給
      付未果，即應負給付遲延利息之責任。
三、證據：除引用原審及發回前本院前審之立證方法外，並補提
    出抵押權設定契約書及其他約定事項影本各1 份為證。
乙、上訴人玉井地政所方面：
一、聲明：求為判決：（一）原判決第一、三、四項部分均廢棄
    。（二）上列廢棄部分，上訴人乙○○等在第一審之訴，及
    假執行之聲請均駁回。（三）上訴人乙○○等之上訴除確定
    部分外應予駁回。（四）如受不利判決准供擔保免為假執行
    。（五）第一、二審及發回前第三審訴訟費用，除確定部分
    外由上訴人乙○○等負擔。
二、陳述：除與原判決及發回前本院前審判決記載事實相同者予
    以引用外，並補稱：
（一）依國家賠償法第6 條規定，上訴人乙○○等不得對上訴人
      玉井地政所提出國家賠償之請求，上訴人乙○○等之請求
      實無理由應予駁回。上訴人乙○○等於83年1 月21日溢繳
      遺產稅金額13,504,804元，財政部臺灣省南區國稅局，於
      85年3 月14日，僅退還上訴人乙○○等所溢繳之遺產稅本
      金13,504,804元，而未加計利息退還；上訴人乙○○等除
      於86年6 月28日起訴，請求上訴人玉井地政所賠償其溢繳
      遺產稅之利息損失外，並於92年7月2日向財政部臺灣省南
      區國稅局新化稽徵所申請應加計利息退還，嗣上訴人乙○
      ○等於申請遭拒後向財政部提起訴願，於訴願遭駁回後更
      已於93年2 月間，向高雄高等行政法院提起行政訴訟，請
      求財政部臺灣省南區國稅局應退還其溢繳遺產稅額一併加
      計利息之利息部分之款項，是上訴人乙○○等就其利息損
      失之部分，係同時向上訴人玉井地政所依民事訴訟為請求
      ，及向財政部臺灣省南區國稅局依行政訴訟為請求。上訴
      人乙○○等既得且已依行政訴訟之特別規定，向財政部臺
      灣省南區國稅局為請求，則依國家賠償法第6 條規定，上
      訴人乙○○等自不得依國家賠償法之規定，對上訴人玉井
      地政所為本件請求，否則上訴人乙○○等即可能雙重得利
      。
（二）上訴人乙○○等就其何以該當國家賠償法第2條第2項規定
      之「自由或權利遭受損害」之要件，亦未盡其主張暨舉證
      責任，其請求亦無理由應予駁回。按國家賠償法第2條第2
      項規定「公務員於執行職務行使公權力時，因故意或過失
      不法侵害人民自由或權利者，國家應負損害賠償責任。公
      務員怠於執行職務，致人民自由或權利遭受損害者亦同。
      」是國家賠償法上之請求權利人，必須其自由或權利（不
      含利益）遭受損害時始得請求。本件縱認上訴人玉井地政
      所之職員於核發地價證明書時，將系爭土地實際之公告現
      值每平方公尺5,000元，誤載為每平方公尺2萬元，致上訴
      人乙○○等持以申報遺產稅時遭稅捐機關核定應納遺產稅
      額為18,058,063元，實際應僅4,553,259元，而就溢繳之
      遺產稅額13,504,804元受有支付利息之損害；然上訴人乙
      ○○等所受該損害顯非自由遭受損害，至於上訴人乙○○
      等所受該損害究係何種權利遭受損害，而得請求國家賠償
      ，則未見上訴人乙○○等具體主張。因上訴人乙○○等所
      受該損害，似僅屬「利益」遭受損害而非「權利」遭受損
      害，而立法者於制訂國家賠償法時所欲賠償之損害，則僅
      限於自由或權利而不及於利益，亦即上訴人乙○○等就其
      何以該當「自由或權利遭受損害」之要件，並未提出具體
      之主張及舉證，其為本件請求自無理由。
（三）上訴人玉井地政所亦無過失，或至少上訴人玉井地政所之
      過失尚未被舉證證明，致上訴人乙○○等之請求亦無理由
      應予駁回。本件原判決雖認定「觀諸上開文件中，上訴人
      玉井地政已自承因地號摘錄錯誤，以致81年至83年公告現
      值及83年公告地價應予更正，而財政部臺灣省南區國稅局
      新化稽徵所，亦稱因地政機關地號摘錄錯誤致公告現值有
      誤，故重新核定遺產稅等語，足見上訴人乙○○等溢繳稅
      額確係因上訴人玉井地政之誤算公告現值所致，上訴人玉
      井地政自不得以上訴人乙○○等未舉證，證明係何張地價
      證明有誤，而卸免其過失之責任，上訴人玉井地政應負過
      失責任自明。」；更二審判決亦認定「乙○○等人因申報
      遺產稅之需要，向玉井地政申請核發土地之地價證明，玉
      井地政所屬公務員於職權範圍內之事項，將系爭土地之公
      告現值誤載為每平方公尺2萬元（實則每平方公尺僅為5,0
      00元），致使應納之遺產稅額被國稅局核定為18,058,063
      元（實則應僅為4,553,259 元），而致乙○○等溢繳稅額
      13,504,804元。而玉井地政對其因地號摘錄錯誤，以致系
      爭土地81年至83年公告現值及83年公告地價有上開錯誤，
      並因而發函通知乙○○更正等情，有上開玉井地政84 年9
      月1日84所二字第3412號函1件在卷可佐．．．足見乙○○
      等人溢繳遺產稅確係因玉井地政之誤載公告現值所致，．
      ．．是玉井地政應負過失之責任自明。」惟上訴人玉井地
      政所就所核發之地價證明書，固有因地號摘錄錯誤而發生
      地價證明書所載系爭土地公告現值錯誤之情形，然錯誤之
      所以發生並不必然係緣於過失，亦即錯誤之發生可能緣於
      無可歸責之無過失，亦可能緣於有可歸責之過失或故意，
      本件原判決暨更二審判決所援用之上開上訴人玉井地政所
      之函文，僅能證明上訴人玉井地政所所核發之地價證明書
      確有錯誤，然尚不能進而證明上訴人玉井地政所就該錯誤
      之發生，係屬有可歸責之過失或故意，是仍應由負有舉證
      責任之上訴人乙○○等舉證，證明上訴人玉井地政所之人
      員就所核發地價證明書之記載錯誤，係有如何具體之可歸
      責事由，上訴人乙○○等迄今既未就該關鍵事實舉證證明
      ，其請求已無理由。況上訴人玉井地政所之職員所核發之
      地價證明書所載之公告現值，係於嗣後重測時始行發現並
      始予更正，此有一審卷第22、第23頁之上訴人玉井地政所
      函文、臺南縣政府函文可稽，即倘未經重測而僅憑核發地
      價證明書之一般正常之行政作業程序，實無從發現是項錯
      誤，蓋以上訴人乙○○等於81年間申請核發地價證明書時
      ，上訴人玉井地政所之經辦人員依一般正常之行政作業程
      序，僅須查核既有之「公告土地現值表」即予核發（因係
      就地價證明書之申請案為核發，致其不可能被要求應依重
      測之作業方式為查核並核發），而上訴人玉井地政所之經
      辦人員所核發之地價證明書內容，又與上開既有之「公告
      土地現值表」一致，上訴人玉井地政所之經辦人員於上開
      一般正常之行政作業程序中，實無從得知該既有之「公告
      土地現值表」已有錯誤，更無從得知該既有之「公告土地
      現值表」係何處錯誤、何以錯誤、何單位之何人所致之錯
      誤，上訴人玉井地政所之經辦人員，既悉依核發地價證明
      書之一般正常之行政作業程序查核並核發地價證明書，且
      任何人依上開查核作業程序又均無從發現系爭錯誤，如何
      可謂上訴人玉井地政所之經辦核發地價證明書之人員具有
      過失。本件尚難認上訴人玉井地政所為有過失，從而上訴
      人乙○○等之請求為無理由。
（四）上訴人乙○○等就本件損害之發生與有過失，而有過失相
      抵規定之適用，應免除或至少減輕上訴人玉井地政所之賠
      償責任。因正確之公告現值均經公告，且一般人雖不能精
      確知悉其所有土地之公告現值之具體數字，然卻能知悉其
      所有土地之公告現值之大略價值，是本件上訴人乙○○等
      縱不能精確知悉其所有系爭土地公告現值係每平方公尺 5
      千元之具體數字，然其至少能知悉其所有系爭土地公告現
      值之大略價值應僅在每平方公尺數千元之間，或不逾於每
      平方公尺1 萬元；且對於系爭土地之正確公告現值，身為
      系爭土地所有權人之上訴人乙○○等，較諸上訴人玉井地
      政所之核發地價證明書經辦人員，反應更為敏感並更有概
      念才對，亦即身為系爭土地所有權人之上訴人乙○○等，
      較諸上訴人玉井地政所之核發地價證明書經辦人員，應更
      能洞悉察覺系爭地價證明書之錯誤。本件上訴人玉井地政
      所之經辦人員，將系爭土地之公告現值由正確之每平方公
      尺5千元誤載為每平方公尺2萬元，其差異已達4 倍之鉅，
      即使上訴人乙○○等就其所有系爭土地之公告現值，僅有
      大略價值之瞭解，依理上訴人乙○○等實不可能未能發現
      此差異已達4 倍之鉅之錯誤，而向上訴人玉井地政所之經
      辦人員提出異議或反應，然上訴人乙○○等實際上卻未有
      絲毫之察覺發現，致亦未向上訴人玉井地政所之經辦人員
      提出異議或反應，而使本件損害終於發生並擴大，上訴人
      乙○○等就該錯誤既能發現而未發現，則上訴人乙○○等
      自有過失至明，從而上訴人乙○○等就本件損害，至少亦
      應依民法第217 條關於過失相抵之規定為負擔，上訴人玉
      井地政所得以主張減輕或免除本件之賠償責任。就此更二
      審判決雖謂「系爭土地之公告現值係上訴人玉井地政行使
      公權力所核定者，雖經公告，一般人民均會信賴職掌業務
      機關之上訴人玉井地政所出具公文書之公告現值證明書，
      上訴人乙○○等依法對上訴人玉井地政並無監督之義務，
      是縱令上訴人乙○○等人當時未督促上訴人玉井地政更正
      ，應無任何過失之可言，自無過失相抵之問題。」云云；
      然最高法院86年臺上字第3611號判決稱「民法第217條第1
      項所謂被害人與有過失，並非指被害人違反注意義務，而
      僅係對損害之發生能注意而不注意而已，此與侵權行為以
      故意、過失為其成立要件之過失意義，為應注意能注意而
      不注意，即必須加害人違反注意義務者不同。準此被害人
      如僅『與有過失』之情形，殊不能據以認定被害人亦應對
      加害人負侵權行為責任。」同院86年臺上字第1756號判例
      稱「此項規定（民法第217 條）之目的，在謀求加害人與
      被害人間之公平，故在裁判上法院得以職權減輕或免除之
      。」基上見解本件縱上訴人乙○○等並無注意義務，然只
      要上訴人乙○○等對損害之發生係能注意而不注意者，即
      有民法第217 條過失相抵規定之適用，況法院得不待上訴
      人玉井地政所提出此項主張，即應逕依職權審酌，是更二
      審判決對於民法第217 條過失相抵規定之法律見解，顯有
      違誤。
（五）上訴人乙○○等就其「自83年2 月1日起至84年3月31日止
      ，所支付予民間貸款逾年息9.7％ 之利息損失。」之損害
      ，係可歸責於上訴人乙○○等自己之事由而發生，上訴人
      乙○○等為該部分請求應無理由。更二審判決雖謂：在遺
      產稅未繳清前尚無法辦理繼承登記，則以一般金融機關之
      保守作風，似尚無法准許借貸，上訴人乙○○等謂其不得
      不向民間借貸，尚屬可採云云。然上訴人乙○○等係於83
      年1月21日向民間借貸月息3分（即年息36％）之借款以繳
      清遺產稅，繼於83年2月1日辦竣繼承登記，是縱如上開判
      決所認上訴人乙○○等在尚未辦竣繼承登記前，尚無從向
      金融機關貸取較低利息之貸款，致不得不向民間貸取較高
      利息之貸款以支應遺產稅之繳納，然上訴人乙○○等自83
      年2月1日辦竣繼承登記時起已可向金融機關貸取較低利息
      之貸款以清償先前向民間貸取較高利息之貸款俾免損失擴
      大，乃上訴人乙○○等卻遲至84年3 月31日，始向玉井鄉
      農會貸取年息9.7％之借款6千萬元，並以其中之3,869 萬
      元清償先前向民間貸取較高利息之貸款，是自83年2月1日
      起至84年3月31日止上訴人乙○○等所支付予民間貸款逾
      年息9.7％之利息損失，即屬因上訴人乙○○等之過失所
      獨立擴大發生之損害，應由上訴人乙○○等自行負擔、不
      應由上訴人玉井地政所負擔，然更二審判決就此部分仍認
      上訴人玉井地政所應負擔年息20％之利息損失，是更二審
      判決之此部分認定與其所持之理由間即有顯然之矛盾。蓋
      以更二審判決既持「上訴人乙○○等在尚未辦竣繼承登記
      前，尚無從向金融機關貸取較低利息之貸款，致不得不向
      民間貸取較高利息之貸款以支應遺產稅之繳納。」之理由
      ，則其判決即應認定「上訴人乙○○等自83年2月1日辦竣
      繼承登記起，既已可向金融機關貸取較低利息之貸款，即
      不得再就逾於金融機關年息（本件年息9.7％）之利息損
      失，更向上訴人玉井地政所請求賠償。」始能謂與其所持
      理由一致而無矛盾。
（六）上訴人乙○○等就「上訴人乙○○等自84年12月23日（上
      訴人乙○○等申請退稅日）以後所支出之利息189,437 元
      」部分，請求自85年3月14日起至清償日止按年息5％計算
      之遲延利息，亦無理由應予駁回。更二審判決雖認上訴人
      乙○○等自84年12月23日以後所支出之利息189,437 元，
      上訴人乙○○等就此189,437 元之利息損失，可對上訴人
      玉井地政所請求自85年3月14日起至清償日止按年息5％計
      算之遲延利息云云（因上訴人乙○○等係於85年3 月13日
      兌領退稅款，故自翌日起算遲延利息。然更二審判決既援
      用民法第229條第2項規定「給付無確定期限者，債務人於
      債權人得請求給付時，經其催告而未為給付，自受催告時
      起，負遲延責任。其經債權人起訴，或依督促程序送達支
      付命令者，與催告有同一之效力。」而謂上訴人玉井地政
      所自受上訴人乙○○等催告時起，應就上訴人乙○○等所
      受之利息支出損失負遲延責任，給付遲延利息云云。則更
      二審判決就前揭「上訴人乙○○等自84年12月23日（上訴
      人乙○○等申請退稅日）以後所支出之利息189,437 元」
      部分，即不應自85年3 月14日起計算遲延利息，令上訴人
      玉井地政所負遲延責任，否則更二審判決之認定與其所持
      之理由間即有嚴重矛盾。蓋上訴人乙○○等於85年3 月13
      日兌領退稅款之行為，係其對財政部臺灣省南區國稅局新
      化稽徵所為之，而非係其對上訴人玉井地政所為催告（按
      如依更二審判決所持之理由，則應自上訴人乙○○等於86
      年6 月28日提起本件訴訟後，其起訴狀繕本送達上訴人玉
      井地政所之翌日起，始能計算該189,437 元之遲延利息。
      ）從而上訴人乙○○等就上揭「上訴人乙○○等自84年12
      月23日以後所支出之利息189,437元」部分請求自85年3月
      14日起至清償日止按年息5％ 計算之遲延利息，即無理由
      。
（七）上訴人乙○○等支付予訴外人黃金聲之利息實際僅為940,
      068元，而非上訴人乙○○等所主張之450萬元，且上訴人
      乙○○等就其所主張之450萬元利息中之225萬元，亦已向
      訴外人張漢琛請求，其不得再向上訴人玉井地政所重複主
      張，另上訴人乙○○等主張支付予訴外人蔡素玉及呂麗玉
      之利息為700 萬元，亦與顯然之物證互相矛盾，是上訴人
      乙○○等之請求為無理由。上訴人乙○○等雖主張其向訴
      外人黃金聲借取月息3分之借款2,500萬元，前後共計支付
      利息450 萬元，如僅以溢繳遺產稅之金額13,504,804元計
      算則其溢付之利息損失為2,430,864.8 元云云。然訴外人
      黃金聲就該筆2,500 萬元借款之利息所得，係向國稅局申
      報940,068元、而非申報450萬元，國稅局亦核定該筆借款
      之利息所得為940,068元、而非450萬元（詳更一審卷第一
      宗第86頁國稅局函文），則如以訴外人黃金聲就該筆2,50
      0萬元借款之利息係940,068元為準，上訴人乙○○等溢繳
      之遺產稅13,504,804元所溢付之利息損失，即僅為507,81
      7.3元、而非上訴人乙○○等主張之2,430,864.8元，是上
      訴人乙○○等之主張及請求實無足取。雖更二審判決就此
      謂：國稅局就此筆利息所得之綜合所得稅核定之利息所得
      雖為940,068 元，然此係有無漏報利息所得稅之問題云云
      ；然更二審判決並未詢問證人黃金聲究竟有否漏報利息所
      得，則其認定「此係有無漏報利息所得稅之問題」，即無
      依據而僅屬審判機關閉門造車之自行揣測，是上開認定自
      無足取；再者上訴人乙○○等主張其合計支付450 萬元之
      利息予訴外人黃金聲，僅有證人黃金聲、黃宏裕父子一張
      嘴兩張皮之證言可稽，卻毫無資金流程或收據可資證明此
      等鉅額利息之支付及受領事實，且復與訴外人黃金聲申報
      之利息所得金額差距甚大（即證人黃金聲及黃宏裕之證言
      內容與國稅局函文之物證所示「黃金聲申報之利息所得金
      額僅940,068 元」之內容大相矛盾）。尤以上訴人乙○○
      等主張其向訴外人黃金聲借款2,500萬元，其中18,058,06
      3 元，係由訴外人黃金聲直接墊付繳納遺產稅（詳更一審
      卷第一宗第139至142頁），則訴外人黃金聲之借款餘額僅
      剩6,941,937 元，而上訴人乙○○等又主張於借款時，訴
      外人黃金聲曾預扣225 萬元之利息，是訴外人黃金聲就借
      款餘額6,941,937元，實際上僅只支付4,691,937元，則所
      謂訴外人黃金聲之借款餘額6,941,937 元，實係包含「黃
      金聲就2,500萬元借款所預扣之3個月利息225 萬元」在內
      至明，而上訴人乙○○等就訴外人黃金聲之借款餘額6,94
      1,937元（包含黃金聲就2500萬元借款所預扣之3個月利息
      225萬元在內），已於83年4月12日先向訴外人張漢琛請求
      並獲判准（詳更二審判決第23頁、更一審卷第二宗第 201
      頁），則上訴人乙○○等就此2,500萬元借款所預扣之3個
      月利息 225萬元，復於本件向上訴人玉井地政所請求國家
      賠償，不但違反前國家賠償法第 6條規定、且更有重複請
      求之不當得利。是上訴人乙○○等於其93年11月16日準備
      書狀第2段中，辯稱其本件請求之利息損害中之225萬元部
      分，與上開其向訴外人張漢琛請求給付之 6,941,937元無
      關云云，即顯然扭曲事實而無足取。另上訴人乙○○等主
      張另向訴外人蔡素玉、呂麗玉借取月息2.5分之借款3,500
      萬元，前後共計支付利息 700萬元，如僅以溢繳遺產稅之
      金額13,504,804元計算，其溢付之利息為 2,700,960.8元
      云云部分。因上訴人乙○○等向訴外人蔡素玉、呂麗玉借
      款，係設定金額 4,200萬元之抵押權為擔保，依其抵押權
      設定契約書所載「利息：如期約還清免息」（詳更一審卷
      第二宗第46頁），是上訴人乙○○等之主張亦與上開抵押
      權設定契約書之物證內容所示，互相矛盾而無足取。
（八）況依上訴人乙○○等與訴外人張漢琛簽立之不動產買賣契
      約書，上訴人乙○○等簽立予訴外人張漢琛之切結書及同
      意書，抵押權設定資料上以訴外人張漢琛為債務人，訴外
      人張漢琛簽立予上訴人乙○○等之切結書，訴外人黃金聲
      借款2,500 萬元中扣除繳納遺產稅後之餘額係由訴外人張
      漢琛取去，而非由上訴人乙○○等取去之事實，可知系爭
      向訴外人黃金聲借款2,500 萬元之借款人，確為訴外人張
      漢琛而非上訴人乙○○等，上訴人乙○○等所受「先後支
      付予各該貸與人之借款本息」之損害，即與上訴人玉井地
      政所之行為無相當因果關係，反與訴外人張漢琛之違約行
      為有相當因果關係，上訴人乙○○等對上訴人玉井地政所
      為本件請求無理由。按更二審判決雖謂：證人黃金聲證稱
      係甲○○、乙○○兄弟說要借錢繳遺產稅，由伊及女丙○
      ○戶頭匯錢過去；證人黃宏裕證稱乙○○兄弟於83年 1月
      21 日以系爭土地向黃金聲按月息3分抵押借款，2,500 萬
      元為黃金聲所出借， 2,500萬元中之18,058,063元確用以
      繳納遺產稅，借錢給他們一面繳遺產稅，一面辦繼承登記
      及設定抵押權；證人張漢琛證稱當時雖有要向乙○○兄弟
      買系爭土地建屋，惟確係乙○○向黃金聲借款，其中1,80
      0 多萬元繳遺產稅，其餘支付仲介費及代書費等，嗣地主
      不願以貸款方式買賣而合約未成立；上開證言核與上訴人
      乙○○等陳稱伊等為繳納遺產稅而向黃金聲借款之主張相
      符；且倘若係張漢琛向黃金聲借款而非係上訴人乙○○等
      向黃金聲借款者，則何以上訴人乙○○等在83年度重訴字
      第58號乙案83年4月12日起訴請求張漢琛給付694萬餘元，
      及返還系爭土地之權狀時，竟於起訴書中自承係上訴人乙
      ○○等向黃金聲借款，而未主張係張漢琛向黃金聲借款，
      是雖黃金聲之抵押權設定之債務人，除上訴人乙○○等外
      尚有張漢琛，該借款之借款人仍係上訴人乙○○等而非張
      漢琛；且倘若借款人係張漢琛而非上訴人乙○○等，則何
      以係由上訴人乙○○等於83年8月1日清償27,675,000元予
      黃金聲，足見上訴人乙○○等確有向黃金聲借款2,500 萬
      元（詳該判決第22頁第１段及第23頁第３段、第４段）。
      惟上訴人乙○○等確係出賣系爭土地予訴外人張漢琛、並
      由訴外人張漢琛以系爭土地為擔保，向訴外人黃金聲借款
      2, 500萬元，而訴外人張漢琛則以其中之18,058,063元，
      支付予上訴人乙○○等做為買賣價金之一部份（上訴人乙
      ○○等即以此繳納遺產稅18,058,063元）。茲依事證臚陳
      如下：
　　1.83年1 月18日，上訴人乙○○等與訴外人張漢琛簽訂不動
      產買賣契約，約定買賣價金5,165萬元，分3 期交付，第1
      期於契約書成立之日先交付定金18,058,063元（該契約書
      又於第7條之特約事項第1款，約定張漢琛須於83年1 月24
      日前，代墊乙○○、甲○○遺產稅全部金額做為第1 期款
      之支付，而其後事實上係於83年1 月21日，由張漢琛向黃
      金聲借款2500萬元，並以其中之18,058,063元支付該第 1
      期款），第2期款於增值稅繳納完畢後支付2千萬元（含增
      值稅金額在內），尾款13,591,937元於過戶手續完成時付
      清，乙○○、甲○○同意提供系爭土地予張漢琛設定擔保
      借款。此即訴外人張漢琛欲以買受之土地為擔保借款，並
      以所借款項支付價金予上訴人乙○○等，而上訴人乙○○
      等亦同意訴外人張漢琛以此方式支付價金，此在不動產買
      賣實務上甚為常見，且上訴人乙○○等與訴外人張漢琛於
      簽訂之不動產買賣契約上亦如是約定，是訴外人張漢琛買
      受系爭土地，係欲供建築並欲申請建築融資，而上訴人乙
      ○○等則同意配合訴外人張漢琛申請建照，並同意訴外人
      張漢琛融資貸款（詳更一審卷第二宗第191 頁買賣契約第
      2條、第7條）。
　　2.83年1 月19日，上訴人乙○○等在林宏盛見證下，出具切
      結書予訴外人張漢琛，其切結書略謂：乙○○、甲○○同
      意提供系爭土地予張漢琛融資貸款，提供擔保設定，全力
      配合一切證件，原地主遺產稅共18,058,063元由金主代墊
      ，並提供設定擔保2,500萬元正，設定金額另加2成（按即
      設定3千萬元予黃金聲），繼承人決無中途違約等行為，
      否則願負法律上一切刑責，並拋棄一切申辯權益。故設定
      3千萬元予訴外人黃金聲借款2,500萬元之借款人，確係訴
      外人張漢琛而非上訴人乙○○等，蓋以若係上訴人乙○○
      等向訴外人黃金聲借款，則上訴人乙○○等自可逕行設定
      向訴外人黃金聲借款，而不必出具切結書予訴外人張漢琛
      ，同意提供土地向訴外人黃金聲借款（詳更一審卷第二宗
      第192頁）。
　　3.83年1 月21日，上訴人乙○○等繳清遺產稅18,058,063元
      ，該等稅額係由訴外人黃金聲開出華南商銀新興分行金額
      合計8,558,063元之取款條2紙、及訴外人丙○○（黃金聲
      之女）開出華南商銀新興分行金額950 萬元之取款條乙紙
      繳納（詳更一審卷第一宗第121至第123頁、第139至第142
      頁），此係訴外人張漢琛以系爭土地抵押向訴外人黃金聲
      借款，支付予上訴人乙○○等做為第一期價金之支付，惟
      因必須先行繳納遺產稅辦妥繼承登記後，始能辦理設定抵
      押權之登記，訴外人黃金聲乃於抵押權設定前先行支付該
      部分借款用以繳納遺產稅。
　　4.83年1 月27日，上訴人乙○○等簽立同意書予訴外人張漢
      琛，其同意書略謂：茲為承買人（張漢琛）因興建房屋及
      未付土地尾款3,300 萬元關係必需資金，上訴人乙○○等
      願將系爭土地全部先給予承買人（張漢琛）提供委託台端
      向資方（金主）抵押借款6 千萬元以充付清土地尾款，日
      後上訴人乙○○等將系爭土地移轉登記予承買人張漢琛之
      名義完畢，再辦理「義務人兼債務人」名義變更登記而塗
      銷，與上訴人乙○○等無干，一切抵押借款由承買人張漢
      琛負責清償；金主須先將借款交付予地主以付清張漢琛應
      付之土地買賣價金尾款後，始得將借款餘額交付予承買人
      張漢琛，乙○○等與張漢琛間買賣之土地增值稅2,694,00
      0 元，地主同意由金主保留至繳納增值稅為止（詳更一審
      卷第二宗第197頁）。則上訴人乙○○等於83年1月27日之
      同意書，既稱訴外人張漢琛尚未給付之土地價金尾款，上
      訴人乙○○等同意提供系爭土地，予訴外人張漢琛向金主
      抵押借款後支付予上訴人乙○○等，可見訴外人張漢琛業
      已給付第一期土地價金（即墊付遺產稅）18,058,063元予
      上訴人乙○○等，則83年1 月21日訴外人黃金聲繳納之遺
      產稅18,058,063元，即必係訴外人張漢琛向訴外人黃金聲
      所借、而非上訴人乙○○等向訴外人黃金聲所借。蓋如係
      上訴人乙○○等向訴外人黃金聲所借，則豈非訴外人張漢
      琛並未給付該第一期價金18,058,063元，則上訴人乙○○
      等於上開同意書，豈會僅言訴外人張漢琛尚未給付之價金
      僅餘尾款3,300萬元，其理至明。
　　5.83年2月1日，上訴人乙○○等辦妥繼承登記，同時將系爭
      土地設定金額3 千萬元之抵押權予訴外人黃金聲，此抵押
      權設定登記之債務人雖為張漢琛、乙○○、甲○○，設定
      義務人為乙○○、甲○○（詳更一審卷第二宗第41頁抵押
      設定申請資料、及第196 頁謄本）。然如前述，係上訴人
      乙○○等在尚未將系爭土地過戶予訴外人張漢琛前，同意
      提供系爭土地予訴外人張漢琛向金主借款後支付買賣價金
      予上訴人乙○○等，故上開抵押借款係訴外人張漢琛向訴
      外人黃金聲借款，而非上訴人乙○○等向訴外人黃金聲借
      款，只是在抵押借款實務上通常金主（即黃金聲）會要求
      必須將抵押物提供人（即上訴人乙○○等）與借款人（即
      張漢琛）併列為債務人，否則倘若借款人係上訴人乙○○
      等，而非訴外人張漢琛，則金主黃金聲實無理由、亦無必
      要將訴外人張漢琛列為債務人。
　　6.83年2 月28日，訴外人張漢琛簽立切結書予上訴人乙○○
      等，其切結書略謂：「本人向乙○○、甲○○所購（系爭
      土地），買賣總價5,165 萬元正，經本人配合乙○○、甲
      ○○借貸2,500萬元正，其中支付1,800萬元正之遺產稅，
      並開立2張83年3月1日到期金額2千萬元正票號162204、16
      2205予乙○○、甲○○做為土地價款（依上開第1 段所述
      ，遺產稅18,058,063元係買賣價金之第一期款，而此2 千
      萬元支票則係買賣價金之第二期款，由於依買賣契約書之
      約定，第二期款係於增值稅稅單2,694,000 元核發後，由
      訴外人張漢琛以第二期款2 千萬元中之部分繳納增值稅後
      ，再將餘額價金支付予上訴人乙○○等，本件之增值稅稅
      單於上開第二期款2千萬元支票83年3月1 日到期日時應已
      核發，然本件歷審判決均未向稅捐機關函查該買賣之增值
      稅稅單是否曾經核發。）因本人貸款事宜有所延誤，請求
      乙○○、甲○○同意該2張支票於83年3月5 日支付，本人
      同時辦理該筆土地之2,500 萬元之借貸塗銷事宜及剩餘尾
      款等事宜，如本人於83年3月5日無法辦理上述之事宜，本
      人與乙○○、甲○○之間之買賣合約自動失效，且前項之
      2,500萬元之借貸，乙○○、甲○○祇負擔遺產稅1,800萬
      元正之債務，餘額部分本人無條件負擔。」（詳更一審卷
      第二宗第198 頁）。據此可見訴外人張漢琛買受系爭土地
      ，除原要求上訴人乙○○等提供土地，供其設定向訴外人
      黃金聲借款2,500萬元，並以其中之18,058,063 元支付予
      上訴人乙○○等為第一期價金（實際做法則由訴外人黃金
      聲直接代納遺產稅18,058,063元）外，訴外人張漢琛並要
      求以系爭土地為擔保，供其另向金融機關借款，使訴外人
      張漢琛所簽發予上訴人乙○○等之2 千萬元支票，得能兌
      現做為第二期價金之支付，並使訴外人張漢琛得能清償2,
      500 萬元予訴外人黃金聲後，塗銷訴外人黃金聲所設定之
      抵押權，並使訴外人張漢琛得能支付尾款價金予上訴人乙
      ○○等。然訴外人張漢琛因向銀行辦理貸款之手續並不順
      利，要求上訴人乙○○等允其展期4 日（由原約定之83年
      3月1日展延至83年3月5日），上訴人乙○○等則要求倘訴
      外人張漢琛不能於83年3月5日履行（即兌現2 千萬元支票
      ，塗銷訴外人黃金聲之抵押權付清尾款價金），則買賣契
      約即自動失效。由於買賣契約自動失效，訴外人張漢琛原
      向訴外人黃金聲抵押借款之2,500 萬元，乃由上訴人乙○
      ○等在受益之範圍內（即繳納之遺產稅18,058,063元）承
      擔訴外人張漢琛對訴外人黃金聲之借款債務，而其餘訴外
      人張漢琛對訴外人黃金聲之借款債務6,941,937 元，則仍
      由訴外人張漢琛自己負擔（可見向訴外人黃金聲所借之2,
      500萬元，除18,058,063元係用以繳納遺產稅外，餘額6,9
      41,937元確由訴外人張漢琛取去使用，即使買賣契約失效
      後，訴外人張漢琛仍應繼續負擔該6,941,937 元之債務，
      由此益證向訴外人黃金聲所借之2,500 萬元，確係訴外人
      張漢琛所借，否則繳納遺產稅後之餘額6,941,937 元不會
      由訴外人張漢琛取去使用。），故有上開訴外人張漢琛切
      結書之簽立。是倘訴外人黃金聲2,500 萬元借款之借款人
      ，非訴外人張漢琛而係上訴人乙○○等，則何以訴外人黃
      金聲在系爭土地上所設定之抵押權，必須由訴外人張漢琛
      於83年3月5日前塗銷（假如不動產買賣契約未自動失效）
      ，何以訴外人黃金聲之2,500萬元借款，除繳納遺產稅18,
      058,063元外之餘額6,941,937元，係由訴外人張漢琛取去
      ，而非由上訴人乙○○等取去，且在不動產買賣契約自動
      失效時，仍應由訴外人張漢琛繼續負擔該餘額 6,941,937
      元之債務，從而訴外人黃金聲之2,500 萬元借款之借款人
      ，確係訴外人張漢琛而非上訴人乙○○等至明。
　　7.83年3月5日，訴外人張漢琛未依其所簽立之上段切結書履
      行（即訴外人張漢琛未於83年3月5日兌現2 千萬元支票、
      塗銷訴外人黃金聲之抵押權、付清尾款價金），致其與上
      訴人乙○○等間之買賣契約乃自動失效（詳更一審卷第二
      宗第199頁張漢琛所簽發之2千萬元支票於83年3月9日經提
      示退票）。
　　8.83年3 月24日，上訴人乙○○等寄發存證信函予訴外人張
      漢琛，其內容略謂：請張漢琛依83年2 月28日切結書向抵
      押權人黃金聲償還7百萬元（實為6,941,937元）及付清利
      息，或將7 百萬元退還予上訴人乙○○等，請張漢琛將系
      爭土地之所有權狀正本交還予上訴人乙○○等，否則將對
      張漢琛提出詐欺、侵占告訴（詳更一審卷第二宗第200 頁
      ）。據此益知訴外人黃金聲之2,500 萬元借款，除繳納遺
      產稅18,058,063元外之餘額6,941,937 元確係由訴外人張
      漢琛取去，而非由上訴人乙○○等取去，上訴人乙○○等
      就此始向訴外人張漢琛催討（嗣上訴人乙○○等並起訴請
      求訴外人張漢琛給付且獲勝訴判決詳如後述），則倘訴外
      人張漢琛非係該2,500 萬元借款之借款人，何以上開款項
      係由訴外人張漢琛取去，倘上訴人乙○○等係該2,500 萬
      元借款之借款人，何以上開款項非係由上訴人乙○○等取
      去，是該2,500 萬元借款之借款人確為訴外人張漢琛至明
      。
　　9.83年4 月12日，上訴人乙○○等起訴請求訴外人張漢琛給
      付6,941,937 元，及返還系爭土地之權狀（詳更二審判決
      第23頁）。
　　10.83年5 月25日，原審法院以83年度重訴字第58號民事判決
      ，認定訴外人張漢琛違約致其與上訴人乙○○等間之不動
      產買賣契約自動失效，而應給付上訴人乙○○等6,941,93
      7元及返還系爭土地之權狀（詳更一審卷第二宗第201頁）
      。據此可知訴外人黃金聲之2,500 萬元借款，其借款人確
      係訴外人張漢琛而非上訴人乙○○等。此外由以下事證亦
      可證明此點：上訴人乙○○等主張其向訴外人黃金聲借款
      2,500萬元，其中18,058,063 元係由訴外人黃金聲直接墊
      付繳納遺產稅（詳更一審卷第一宗第139至第142頁），餘
      額6,941,937元， 甲○○、乙○○、黃金聲、黃宏裕、張
      漢琛，則刻意不提出其支付予何人之資金流程證明，然依
      上開第6、8、9段引證所析，該餘額6,941,937元顯係由訴
      外人張漢琛取去使用，上訴人乙○○等始會於買賣契約失
      效後訴請訴外人張漢琛給付該6,941,937 元，是倘向訴外
      人黃金聲借款2,500 萬元之人，並非訴外人張漢琛而係上
      訴人乙○○等，則何以該借款繳納遺產稅後之餘額係由訴
      外人張漢琛取去並使用，而非由上訴人乙○○等取去使用
      。又由於上訴人乙○○等主張於借款時，訴外人黃金聲曾
      預扣225 萬元之利息，致訴外人張漢琛就該借款繳納遺產
      稅後之餘額6,941,937元，實際上亦僅取得4,691,937元，
      是上訴人乙○○等於上開第9段所述，訴請訴外人張漢琛
      負擔之6,941,937元，其實包含「訴外人黃金聲就2,500萬
      元借款所預扣之3個月利息225萬元」在內，亦即上訴人乙
      ○○等就「訴外人黃金聲就2,500萬元借款所預扣之3個月
      利息225 萬元」已向訴外人張漢琛請求並獲判准，則若非
      該訴外人黃金聲之 2,500萬元借款之借款人為訴外人張漢
      琛，何以訴外人張漢琛必須負擔該 2,500萬元借款，所預
      扣之3個月利息225萬元，其理至明。且上訴人乙○○等就
      訴外人黃金聲之2,500萬元借款，所預扣之 3個月利息225
      萬元，既已於83年 4月12日先向訴外人張漢琛請求並獲判
      准，則上訴人乙○○等就此預扣之3個月利息225萬元，復
      向上訴人玉井地政所請求國家賠償，實有重複請求之不當
      得利。綜上本件顯係訴外人張漢琛先與上訴人乙○○等簽
      訂系爭土地之不動產買賣契約書買受系爭土地，嗣因訴外
      人張漢琛資金不足要求上訴人乙○○等在過戶前，提供系
      爭土地供其向訴外人黃金聲及金融機關借款，以支付價金
      予上訴人乙○○等，訴外人張漢琛雖順利向訴外人黃金聲
      借款2,500萬元，並以其中之 18,058,063元支付上訴人乙
      ○○等為第一期價金（由訴外人黃金聲以取款條繳納），
      然訴外人張漢琛嗣向金融機關洽辦貸款並不順利，違約未
      能依限履行付清餘款及塗銷訴外人黃金聲之抵押權義務，
      而使其與上訴人乙○○等間之不動產買賣契約依約自動失
      效，不動產買賣契約自動失效後，上訴人乙○○等基於其
      僅在繳納18,058,063元遺產稅之範圍內受益，僅願就「訴
      外人張漢琛對訴外人黃金聲之 2,500萬元借款債務」承擔
      其中之18,058,063元。惟嗣因上訴人乙○○等復恐訴外人
      黃金聲實行對系爭土地之抵押權，以利害關係第三人之身
      分向訴外人黃金聲清償 2,500萬元借款。是訴外人黃金聲
      之 2,500萬元借款，其原始借款人確為訴外人張漢琛，上
      訴人乙○○等則係在訴外人張漢琛違反不動產買賣契約之
      約定後，始事後承擔「訴外人張漢琛對訴外人黃金聲之2,
       500萬元借款債務」上訴人乙○○等此後即自認為係訴外
      人黃金聲 2,500萬元借款之借款人，從而上訴人乙○○等
      事後清償該 2,500萬元借款予訴外人黃金聲，上訴人乙○
      ○等事後於對訴外人張漢琛之訴訟中，主張上訴人乙○○
      等為訴外人黃金聲 2,500萬元借款之借款人，訴外人黃金
      聲、黃宏裕、張漢琛或基於上訴人乙○○等承擔債務之情
      誼或基於推卸責任之心態，而配合上訴人乙○○等到庭證
      述即不足為奇，非可謂該訴外人黃金聲 2,500萬元之原始
      借款人即為上訴人乙○○等。尤其訴外人黃金聲並非一誠
      實之證人，蓋依上開第 7段所述，倘訴外人黃金聲確有收
      取上訴人乙○○等 450萬元之利息，則其僅向國稅局申報
      940,068 元，可知其絕非一誠實之證人，倘訴外人黃金聲
      確僅收取上訴人乙○○等 940,068元之利息，則其到庭配
      合上訴人乙○○等證稱係收取 450萬元，亦可知其絕非一
      誠實之證人。至於證人黃宏裕則為訴外人黃金聲之子，其
      與訴外人黃金聲共同為不實證言實不令人意外。另訴外人
      張漢琛基於推卸責任之因素而為不實證言更在情理之中。
      雖上訴人乙○○等事後承擔「訴外人張漢琛對訴外人黃金
      聲之 2,500萬元借款債務」之結果，仍使上訴人乙○○等
      受有支付利息予訴外人黃金聲之損失，然此項損失係由於
      訴外人張漢琛違反其與上訴人乙○○等之不動產買賣契約
      所致，尚與上訴人玉井地政所無關。蓋倘訴外人張漢琛未
      違約，則上訴人乙○○等即不須承擔「訴外人張漢琛對訴
      外人黃金聲之 2,500萬元借款債務」以清償本金及利息予
      訴外人黃金聲。詳言之，倘訴外人張漢琛並未違約，上訴
      人乙○○等非但不須承擔「訴外人張漢琛對訴外人黃金聲
      之 2,500萬元借款債務之本金及利息」且上訴人乙○○等
      亦不須另向訴外人蔡素玉及呂麗玉付息借款，以清償訴外
      人黃金聲之借款本息，上訴人乙○○等亦不須另向訴外人
      玉井農會付息借款，以清償訴外人蔡素玉及呂麗玉之借款
      本息。從而上訴人乙○○等先後分別清償借款之本金及利
      息，予訴外人黃金聲、蔡素玉、呂麗玉、玉井農會之損失
      ，均係由於訴外人張漢琛違反其與上訴人乙○○等之不動
      產買賣契約所致，而與上訴人玉井地政所無涉，是上訴人
      乙○○等就上開損失向上訴人玉井地政所為本件請求，實
      不具因果關係，與上訴人乙○○等之該等損失有因果關係
      者，為訴外人張漢琛之違約，上訴人乙○○等為本件請求
      ，全部均無理由。次按更二審判決雖又謂：上訴人乙○○
      等為支付高額之遺產稅，須覓主出售系爭土地，為鄉里皆
      知之事，此業經證人林宏盛證述屬實（詳更二審卷第 190
      頁筆錄），上訴人乙○○等出售系爭土地本已非己願，且
      繳稅有法定期限如有遲延，以該鉅額之稅金計算滯納金亦
      非少數，稅款未繳清前無法過戶為所有權人，自難期待上
      訴人乙○○等在出售之過程中處於優勢地位，況本件係上
      訴人玉井地政所誤載公告現值在先，上訴人乙○○等與買
      受人張漢琛之買賣契約所以未能履行，係可歸責於張漢琛
      之事由所致，並由上訴人乙○○等起訴行使權利，亦經本
      院調閱上開民事案卷核閱屬實，故上訴人乙○○等因高額
      之遺產稅而起意賣地，並迫而抵押借款之過程，應屬信而
      有徵，是上訴人玉井地政所辯稱上訴人乙○○等與有過失
      ，實屬牽強而無可採（詳更二審判決第36頁第 9段）。惟
      縱上訴人乙○○等因上訴人玉井地政所之過失，而不得不
      以較劣之條件出售系爭土地致受有損害，然上訴人乙○○
      等此際所受之損害，應係「正常情況下之交易價格與急於
      出售情況下之交易價格之價差」而絕非係「上訴人乙○○
      等支付借款利息予貸與人」從而上訴人乙○○等所得對上
      訴人玉井地政所主張之損害，充其量係「正常情況下之交
      易價格與急於出售情況下之交易價格之價差」之損害、至
      於「上訴人乙○○等支付借款利息予貸與人」之損害，則
      係由於訴外人張漢琛對上訴人乙○○等違約所致，上訴人
      乙○○等應對訴外人張漢琛主張及請求，是更二審判決之
      上開認定實有理由上之矛盾而無足取。準此上訴人乙○○
      等請求上訴人玉井地政所，就其實應由訴外人張漢琛負責
      之「上訴人乙○○等支付借款利息予貸與人」之損害為賠
      償，實無理由。
（九）再者，上訴人乙○○等為繳納遺產稅原僅須借貸13,504,8
      04元即足，然上訴人乙○○等不但借貸數倍於上開金額之
      借款，且支付重利致使上訴人乙○○等之還款能力惡化而
      使損害擴大，就此上訴人玉井地政所亦得主張上訴人乙○
      ○等與有過失，而依過失相抵之規定減輕或免除賠償責任
      。按上訴人乙○○等雖主張倘非上訴人玉井地政所之過失
      核發錯誤之地價證明書，上訴人乙○○等所須繳納之遺產
      稅僅4,553,259 元，上訴人乙○○等就此即有能力繳納；
      然因上訴人玉井地政所之過失核發錯誤之地價證明書，致
      國稅局核定上訴人乙○○等所須繳納之遺產稅額增為18,0
      58,063元，上訴人乙○○等即無力繳納而必須付息借款支
      應。惟倘依上訴人乙○○等所言，上訴人乙○○等應僅借
      款13,504,804元即足，因上訴人乙○○等自認其有資力可
      以繳納核定之遺產稅額18,058,063元中之4,553,259 元，
      上訴人乙○○等所須借貸之金額乃必須扣除該 4,553,259
      元，然上訴人乙○○等卻先後向訴外人黃金聲借款 2,500
      萬元，並支付月息3 分之利息，向訴外人蔡素玉、呂麗玉
      借款3,500萬元，並支付月息2分半之利息，向訴外人玉井
      農會借款6千萬元，並支付月息大約9.7％之利息，上訴人
      乙○○等借款額度超過13,504,804元之結果，尤其還支付
      高達月息3 分之利息，當然使上訴人乙○○等之還款能力
      降低，使上訴人乙○○等之還款期限拉長，致其損失亦因
      而擴大，從而上訴人乙○○等就此亦屬與有過失，依民法
      第217 條規定，上訴人玉井地政所應可減輕或免除對上訴
      人乙○○等之賠償責任。
（十）依國家賠償法第6 條之規定，上訴人乙○○等不得對上訴
      人玉井地政所提出國家賠償之請求，此不論上訴人乙○○
      等是否另行提起行政爭訟，不論上訴人乙○○等另行提起
      之行政爭訟是否獲得勝訴判決者均然。按國家賠償法第 6
      條規定「國家損害賠償，本法及民法以外其他法律有特別
      規定者，適用其他法律」此條顯係在規定依國家賠償法請
      求乃具有最後手段性，亦即當其他法律已有規定損害之賠
      償請求時，被害人即僅能依該其他法律規定請求賠償而不
      得依國家賠償法之規定請求賠償，而所謂被害人僅能依該
      其他法律規定請求賠償者，僅指被害人應依該其他法律規
      定請求救濟，非謂被害人依該其他法律規定請求救濟時必
      得獲勝訴判決，此不可不辨。次按稅捐稽徵法第38條第 2
      項規定「經依複查、訴願或行政訴訟等程序終結決定或判
      決，應退還稅款者，稅捐稽徵機關應於複查決定、或接到
      訴願決定書或行政法院判決正本10日內退還；並自納稅義
      務人繳納該項稅款之日起至填發收入退還書或國庫支票之
      日止，依繳納稅款之日郵政儲金匯業局之1 年期定期存款
      利率，按日加計利息一併退還。」另依行政法院86年8 月
      庭長評事聯席會議決議，不論有無進行訴訟，納稅人均可
      請求加計利息返還溢繳稅款；又行政法院87年度判字第12
      67號判決亦稱「稅捐稽徵法第28條有關因適用法令錯誤或
      計算錯誤而溢繳之稅款，得自繳納之日起5 年內請求退還
      ，其性質為公法上不當得利返還請求權之特別時效規定。
      雖無同法第38條第2項、第3項經依複查、訴願或行政訴訟
      等程序終結決定或判決應退還稅款或補繳稅款者，均應按
      日加計利息一併退還或補徵之規定，惟並不因此排除該條
      非經行政救濟程序而申請退還溢繳稅款加計利息請求權之
      效力．．．故稅捐稽徵法第28條雖無加計利息退還之規定
      ，並不因此解釋該法條在納稅義務人申請退還溢繳稅款時
      ，禁止加計利息返還。」準此本件上訴人乙○○等既得依
      前揭稅捐稽徵法之規定，向稅捐稽徵機關請求加計利息退
      還溢繳稅款，衡諸前述國家賠償法僅具最後手段性之法律
      規定暨見解，則上訴人乙○○等自不得對上訴人玉井地政
      所提起本件國家賠償之訴（或至少在得依上揭稅捐稽徵法
      之規定，向稅捐稽徵機關請求加計利息退還溢繳稅款之範
      圍內，不得對上訴人玉井地政所提起本件國家賠償之訴）
      ，而稅捐稽徵機關或行政法院亦不得以「上訴人乙○○等
      業已提起國家賠償之訴」之理由駁回上訴人乙○○等之加
      計利息退還溢繳稅款之請求。則上訴人乙○○等於其93年
      11月16日準備書狀第一段中，辯稱其行政訴訟業已敗訴，
      且行政法院係以「上訴人乙○○等業已提起國家賠償之訴
      」之理由，駁回上訴人乙○○等之行政訴訟起訴，致其對
      上訴人玉井地政所提起之本件國家賠償之訴乃有理由云云
      ，即屬對前揭國家賠償法第6條之誤解而無足取至明。
三、證據：引用原審及發回前本院前審之立證方法。
丙、參加人丙○○方面：
一、聲明：求為判決如上訴人乙○○等請求所示。
二、陳述：
（一）上訴人乙○○等應連帶給付參加人145 萬元，清償日係本
      件判決確定之日，有鈞院93年度上易字第124 號和解筆錄
      足稽。參加人就本件債權已於原審法院聲請假扣押，經原
      審法院91南院鵬執全全字第3740號執行命令，禁止上訴人
      乙○○等在1,845,000元及執行費12,915 元之範圍，收取
      對上訴人玉井地政所債權或為其他處分，上訴人玉井地政
      所亦不得對上訴人乙○○等清償，亦有假扣押裁定及執行
      命令足證。據此上訴人乙○○等如受敗訴之判決，參加人
      之債權即有難以受償之虞，是對本件訴訟有法律上之利害
      關係。
（二）上訴人玉井地政所雖辯稱：上訴人乙○○等就溢繳之稅款
      ，已向高雄高等行政法院訴請稅捐稽徵機關返還其溢繳稅
      款之利息，上訴人乙○○等依國家賠償法第6 條之規定，
      至少在可向稅捐稽徵機關返還其溢繳稅款之利息範圍內，
      不得向上訴人玉井地政所請求國家賠償云云。惟查上訴人
      乙○○等係起訴主張：其父親朱茂賜於82年1 月15日死亡
      ，為申報遺產稅而申請核發系爭土地之地價證明，詎上訴
      人玉井地政所竟將地號摘錄錯誤，而發給每平方公尺2 萬
      元之公告現值證明，致稅捐機關依該現值核定應繳納之遺
      產稅額為18,058,063元。上訴人乙○○等為繳納鉅額之遺
      產稅，而向「民間之私人」黃金聲、蔡素玉等高利貸款，
      受有6,173,729元之利息損失等情。
（三）經查高雄高等行政法院93年訴字第142號判決，揭明：「
      原告（上訴人乙○○等）提起本件訴訟無非以：被告既有
      溢收稅款，即應依稅捐稽徵法第38條第2 項規定，自原告
      繳納該項稅款之日起至填發收入退還書或國庫支票之日止
      ，按退稅額，依繳納稅款之日郵政儲金匯業局之1 年期存
      款利率，按日加計利息，一併退還等語…則於本件被告因
      地政機關辦理土地公告現值之抄錄錯誤，並無法律上之原
      因，受有原告溢繳之遺產稅之利益，而使原告受有損害，
      係屬公法上不當得利事件，核其性質與稅捐稽徵法第28條
      之規範意旨較為類似，而與民法所規定之不當得利立法之
      目的在解決私人與私人間之糾紛則不相同」等情（見本院
      卷132、133頁）。據此該高雄高等行政法院之案件，係依
      「稅捐稽徵法第38條第2 項規定」而請求，係屬「公法上
      不當得利事件」，與本件上訴人為繳納鉅額之遺產稅，而
      向「民間之私人」黃金聲、蔡素玉等借款受有利息損失，
      迥不相涉甚明。從而上訴人玉井地政所辯稱上訴人乙○○
      等就溢繳之稅款，已向高雄高等行政法院訴請稅捐稽徵機
      關返還其溢繳稅款之利息，不得向被上訴人請求國家賠償
      云云，顯無足取。
三、證據：提出和解筆錄、假扣押裁定、執行命令、最高法院裁
    判影本各1份為證。
丁、本院依職權向高雄高等行政法院函索該院93年度訴字第 142
    號判決正本參辦。
    理  由
一、按就兩造之訴訟有法律上利害關係之第三人，為輔助一造起
    見，於該訴訟繫屬中得為參加，參加得與上訴、抗告或其他
    訴訟行為合併為之，民事訴訟法第58條第1、2項分別定有明
    文。參加人主張上訴人乙○○等應連帶給付其145 萬元，清
    償日為本件判決確定之日，且其就本件債權已於原審法院聲
    請假扣押，經原審法院91南院鵬執全全字第3740號執行命令
    ，禁止上訴人乙○○等在1,845,000元及執行費12,915 元之
    範圍，收取對上訴人玉井地政所債權或為其他處分，上訴人
    玉井地政所亦不得對上訴人乙○○等清償等情，既據提出本
    院93年度上易字第124 號和解筆錄、原審法院假扣押裁定、
    及執行命令各影本存卷為證，且為上訴人乙○○等所不爭執
    ，則上訴人乙○○等本件如受敗訴之判決，參加人之債權即
    有難以受償之虞，其對本件訴訟顯有法律上之利害關係，揆
    之上揭法條，參加人於本件訴訟繫屬中自得為參加，合先敘
    明。
二、上訴人乙○○等主張：其於82年5 月25日申報遺產稅時，向
    上訴人玉井地政所，申請核發坐落臺南縣玉井鄉○○段39之
    4地號，重測後為玉田段670地號土地之地價證明，因上訴人
    玉井地政所地籍圖未釐正地號摘錄錯誤，致發給每平方公尺
    實為5千元而誤為每平方公尺2萬元之公告現值證明，使其應
    納之遺產稅額被國稅局核定為18,058,063元，其於83年1 月
    21日依該核定稅額繳納完畢後，發現上開公告現值證明有誤
    ，該應納稅額實僅為4,553,259 元，溢繳之13,504,804元，
    遲至85年3 月14日始經稅捐機關退還。而其為繳納鉅額之遺
    產稅向他人高利借貸，遭受利息損失，至發還溢繳稅款之日
    止計達6,173,729元9角。爰依國家賠償法第2條第2項之規定
    ，求為命上訴人玉井地政所賠償600 萬元及法定遲延利息之
    判決。（原審判准上訴人乙○○等請求1,448,529 元，及自
    85年3 月14日起至清償日止之法定遲延利息，而駁回其餘部
    分之請求，兩造各就其敗訴部分提起上訴。本院更二審判決
    上訴人乙○○等一部勝訴一部敗訴，並駁回上訴人玉井地政
    所之上訴後，上訴人乙○○等除就敗訴中以189,437 元為本
    金，自84年12月13日起至85年3 月13日止之利息請求，未聲
    明不服已確定外，就其餘敗訴中2,157,977 元及自84年12月
    13日起算之法定遲延利息請求部分上訴第三審；上訴人玉井
    地政所亦就所受第一、二審敗訴判決合計3,842,023 元本息
    部分上訴第三審。第三審除就上訴人乙○○等請求給付53,2
    79元本息敗訴部分廢棄發回外，其他上訴人乙○○等請求給
    付2,104,698 元本息敗訴部分，則上訴駁回已告確定；上訴
    人玉井地政所應給付3,842,023 元本息敗訴部分，則亦廢棄
    發回。事涉本審審判範圍，合先敘明）
三、上訴人玉井地政所則以：本件係訴外人張漢琛先與上訴人乙
    ○○等簽訂不動產買賣契約書，買受系爭土地，嗣因訴外人
    張漢琛資金不足，要求上訴人乙○○等提供系爭土地供其向
    訴外人黃金聲借款2,500 萬元，原始借款人為訴外人張漢琛
    ，上訴人乙○○等則係在訴外人張漢琛違反不動產買賣契約
    後，始事後承擔訴外人張漢琛對訴外人黃金聲之2,500 萬元
    債務，上訴人乙○○等所受支付各該貸與人利息之損害，係
    訴外人張漢琛之違約所致，與上訴人玉井地政所之行為，無
    相當之因果關係。且上訴人乙○○等於申請地價證明時，即
    知該公告現值誤載之情事，而未申請更正，該損害賠償請求
    權，已罹2 年時效而消滅。又上訴人玉井地政所雖因地籍圖
    未釐正，致地號摘錄錯誤，惟因正確公告現值均經公告，上
    訴人乙○○等未預促其注意並申請更正，亦與有過失，依過
    失相抵原則，其得免除賠償金額。況上訴人乙○○等溢繳之
    款項，業經稅捐機關退還，並未受有損害，且其未曾收受系
    爭溢繳稅款，上訴人乙○○等應向稅捐機關，請求依郵政儲
    金匯業局之1 年期定期存款利率計算利息，不應向其請求損
    害賠償等語，資為抗辯。
四、經查上訴人乙○○等主張其被繼承人朱茂賜，於82年1 月15
    日死亡，為申報遺產稅，曾於82年5 月25日向上訴人玉井地
    政所申請核發系爭土地之地價證明，該土地每平方公尺之公
    告現值僅5 千元，詎上訴人玉井地政所因地籍圖未釐正，地
    號摘錄錯誤，竟核發每平方公尺2 萬元之公告現值證明，致
    應納之遺產稅額經國稅局核定為18,058,063元，其並已於83
    年1月21日繳清該遺產稅額。嗣上訴人玉井地政所於84年9月
    1日發函更正公告現值為5千元，國稅局亦將應納遺產稅額核
    定更正為4,553,259元，並將溢繳之13,504,804 元退還。又
    其為該溢繳遺產稅向他人高利貸款之利息損失600 萬元，已
    於84年12月13日，以書面向上訴人玉井地政所請求國家賠償
    遭拒絕等事實。業據其提出系爭土地登記簿謄本、財政部臺
    灣南區國稅局新化稽徵所85年2月2日南區國稅新化徵字第85
    003287號函、玉井地政所國家賠償事件協議不成立證明書各
    影本1 份，及上訴人玉井地政所提出系爭土地地價證明申請
    書、地價證明書存根、玉井地政所84所2字第3412號函各1份
    存卷足稽（見原審卷第5、6、19至24頁），復為上訴人玉井
    地政所所不爭執，自堪信實。惟上訴人乙○○等另主張因上
    訴人玉井地政所核發系爭土地公告現值證明錯誤，使其為繳
    納鉅額遺產稅向他人高利借貸，受有利息損失，至發還溢繳
    稅款之日止計6,173,729元9角，自得依國家賠償法第2條第2
    項之規定，請求上訴人玉井地政所賠償600 萬元及法定遲延
    利息乙節，既為上訴人玉井地政所所堅詞拒絕，並以上開情
    詞置辯，致兩造互有爭執。是本件首應審究者，厥為上訴人
    玉井地政所錯誤核發系爭土地公告現值證明之行為，與上訴
    人乙○○等為繳納鉅額遺產稅，向他人高利借貸之利息損失
    結果間，有無相當之因果關係存在？換言之即是否該當於國
    家賠償法第2條第2項之請求賠償要件？其次如認與該國家賠
    償之要件相當，其應賠償之金額若干？二情而已。茲更詳細
    說明如下：
（一）首按公務員於執行職務行使公權力時，因故意或過失不法
      侵害人民自由或權利者，國家應負損害賠償責任，國家賠
      償法第2條第2項定有明文；又按遺產或贈與財產價值之計
      算，以被繼承人死亡時或贈與人贈與時之時價為準，該項
      所稱時價，土地以公告土地現值或評定標準價格為準，亦
      據遺產及贈與稅法第10條第1項前段、第2項所明定。卷查
      上訴人乙○○等因申報遺產稅之需要，向上訴人玉井地政
      所申請核發土地之地價證明，上訴人玉井地政所所屬公務
      員於職權範圍內之事項，將系爭土地每平方公尺5 千元之
      公告現值誤載為2 萬元，致應納之遺產稅額被國稅局核定
      為18,058,063元，使上訴人乙○○等溢繳稅額13,504,804
      元，嗣上訴人玉井地政所對其因地號摘錄錯誤，致系爭土
      地81年至83年公告現值及83年公告地價有錯誤，並因而發
      函通知上訴人乙○○等更正等情，既有上揭上訴人玉井地
      政所84年9月1日84所二字第3412號函存卷足稽（見原審卷
      第22至23頁），且財政部臺灣省南區國稅局新化稽徵所，
      為此亦函稱因地政機關地號摘錄錯誤，致公告現值有誤，
      故重新核定遺產稅等語不虛（見原審卷第5 頁），顯見上
      訴人乙○○等人溢繳稅額，確係因上訴人玉井地政所之誤
      載公告現值所致，上訴人玉井地政所難辭其過失之責任，
      縱該溢繳之稅款嗣經稅捐機關退還，惟上訴人乙○○等苟
      為繳納鉅額遺產稅，向他人高利借貸而受有利息損害，固
      非不得依國家賠償法第2條第2項之規定，請求上訴人玉井
      地政所賠償損害。
（二）惟按國家賠償法第2條第2項所定之國家賠償責任，係以公
      務員於執行職務行使公權力時，有故意或過失不法侵害人
      民自由或權利之行為，且其行為與損害之發生，有相當因
      果關係為要件，苟有此行為，按諸一般情形，不適於發生
      此項損害，即無相當因果關係，行為與行為後所生之條件
      相競合而生結果，二者倘無必然結合之可能，行為與結果
      仍無相當因果關係之可言，最高法院著有92年度臺上字第
      2369號判決意旨足參。足見請求國家賠償，除須有責任之
      原因事實與損害之發生外，尚須該原因事實與損害結果間
      ，具有相當之因果關係存在，始足當之。本件上訴人乙○
      ○等固主張其為繳納鉅額遺產稅，始向訴外人黃金聲抵押
      借款2,500 萬元，並因而受有利息損害云云；惟上訴人玉
      井地政所則抗辯係訴外人張漢琛為買受系爭土地，而向訴
      外人黃金聲抵押借款，該借款相關之利息負擔，與其核發
      地價證明之行為，並無相當因果關係等語。是該向訴外人
      黃金聲抵押借款2,500 萬元者，究係上訴人乙○○等抑或
      訴外人張漢琛，當係認定上訴人玉井地政所之有責原因事
      實，與上訴人乙○○之利息損害結果間，有無相當因果關
      係存在之主要爭點。
（三）查依卷附為兩造所不爭執之上訴人乙○○等與訴外人張漢
      琛簽立之系爭不動產買賣契約書，上訴人乙○○等簽立予
      訴外人張漢琛之切結書及同意書，及抵押權設定資料等文
      件。顯見上訴人乙○○等與訴外人張漢琛，於83年1 月18
      日簽訂不動產買賣契約書，約定買賣價金5,165萬元，分3
      期交付，第1 期於契約書成立之日先交付定金18,058,063
      元，又於該契約第7條之特約事項第1款，約定訴外人張漢
      琛須於83年1 月24日前，代墊上訴人乙○○等遺產稅全部
      金額，充供第1期款之支付，第2期款於增值稅繳納完畢後
      支付2千萬元，尾款13,5 91,937元於過戶手續完成時付清
      ，上訴人乙○○等同意提供系爭土地，予訴外人張漢琛設
      定擔保借款。此即訴外人張漢琛欲以買受之土地為擔保借
      款，並以所借款項支付價金予上訴人乙○○等，而上訴人
      乙○○等亦同意訴外人張漢琛以此方式支付價金，是訴外
      人張漢琛買受系爭土地，係欲供建築並欲申請建築融資，
      而上訴人乙○○等則同意訴外人張漢琛融資貸款至明。再
      參諸上訴人乙○○等於83年1 月19日在林宏盛見證下，出
      具予訴外人張漢琛之切結書記載：上訴人乙○○等同意提
      供系爭土地予訴外人張漢琛融資貸款，提供擔保設定，全
      力配合一切證件，原地主遺產稅共18,058,063元由金主代
      墊，並提供設定擔保2,500萬元，設定金額另加2成，繼承
      人決無中途違約等行為，否則願負法律上一切刑責，並拋
      棄一切申辯權益等語，益足證設定3 千萬元予訴外人黃金
      聲借款2,500 萬元之借款人，確係訴外人張漢琛而非上訴
      人乙○○等無疑。
（四）次依卷附為兩造所不爭執之訴外人黃金聲所簽華南商銀新
      興分行金額合計8,558,063元之取款條2紙、及其女丙○○
      所簽華南商銀新興分行金額950 萬元之取款條乙紙，足證
      上訴人乙○○等於83年1月21日繳清遺產稅18,058,063 元
      ，係訴外人張漢琛以系爭土地抵押向訴外人黃金聲借款，
      支付予上訴人乙○○等，充供第一期價金之支付。再觀諸
      上訴人乙○○等於83年1 月27日簽立予訴外人張漢琛之同
      意書記載：茲為承買人（張漢琛）因興建房屋及未付土地
      尾款3,300 萬元關係必需資金，上訴人乙○○等願將系爭
      土地全部先給予承買人（張漢琛），提供委託台端向資方
      （金主）抵押借款6 千萬元以充付清土地尾款，日後上訴
      人乙○○等將系爭土地移轉登記予承買人張漢琛之名義完
      畢，再辦理「義務人兼債務人」名義變更登記而塗銷，與
      上訴人乙○○等無干，一切抵押借款由承買人張漢琛負責
      清償，金主須先將借款交付予地主以付清張漢琛應付之土
      地買賣價金尾款後，始得將借款餘額交付予承買人張漢琛
      ，上訴人乙○○等與張漢琛間買賣之土地增值稅2,694,00
      0 元，地主同意由金主保留至繳納增值稅為止等語，益見
      訴外人張漢琛業已給付第一期土地價金，即墊付遺產稅18
      ,058,063 元予上訴人乙○○等，則83年1月21日訴外人黃
      金聲繳納之遺產稅18,058,063元，即必係訴外人張漢琛向
      訴外人黃金聲所借，而非上訴人乙○○等向訴外人黃金聲
      所借。蓋如係上訴人乙○○等向訴外人黃金聲所借，豈非
      訴外人張漢琛並未給付該第一期價金18,058,063元。至依
      卷附之抵押設定申請資料，固顯示上訴人乙○○等於83年
      2月1日辦妥繼承登記，同時將系爭土地設定金額3 千萬元
      之抵押權予訴外人黃金聲，抵押權設定登記之債務人為張
      漢琛、乙○○、甲○○，設定義務人為乙○○、甲○○等
      情。惟其之所以如此，應係上訴人乙○○等在尚未將系爭
      土地過戶予訴外人張漢琛前，同意提供系爭土地予訴外人
      張漢琛向金主借款後，支付買賣價金予上訴人乙○○等，
      故上開抵押借款係訴外人張漢琛向訴外人黃金聲借款，而
      非上訴人乙○○等向訴外人黃金聲借款，只因在抵押借款
      實務上，通常金主會要求須將抵押物提供人與借款人併列
      為債務人，否則借款人苟係上訴人乙○○等，而非訴外人
      張漢琛，則金主黃金聲實無理由亦無必要將訴外人張漢琛
      列為債務人。
（五）又依卷附為兩造所不爭執之訴外人張漢琛於83年2 月28日
      書立予上訴人乙○○等之切結書記載：本人向乙○○、甲
      ○○所購（系爭土地），買賣總價5,165 萬元正，經本人
      配合乙○○、甲○○借貸2,500萬元正，其中支付1,800萬
      元正之遺產稅，並開立2張83年3月1日到期金額2千萬元正
      票號162204、162205予乙○○、甲○○做為土地價款（遺
      產稅18,058,063元係買賣價金之第一期款，此2 千萬元支
      票則係買賣價金之第二期款），因本人貸款事宜有所延誤
      ，請求乙○○、甲○○同意該2張支票於83年3月5 日支付
      ，本人同時辦理該筆土地之2,500 萬元之借貸塗銷事宜及
      剩餘尾款等事宜，如本人於83年3月5日無法辦理上述之事
      宜，本人與乙○○、甲○○之間之買賣合約自動失效，且
      前項之2,500 萬元之借貸，乙○○、甲○○祇負擔遺產稅
      1,800 萬元正之債務，餘額部分本人無條件負擔等語（詳
      更一審卷第二宗第19 8頁）。顯見訴外人張漢琛買受系爭
      土地，除原要求上訴人乙○○等提供土地，供其設定向訴
      外人黃金聲借款2,500 萬元，並以其中之18,058,063元支
      付第一期價金外，訴外人張漢琛並要求以系爭土地為擔保
      ，供其另向金融機關借款，使訴外人張漢琛所簽發予上訴
      人乙○○等之2 千萬元支票，得以兌現充供第二期價金之
      支付，並使訴外人張漢琛得能清償2, 500萬元予訴外人黃
      金聲後，塗銷訴外人黃金聲所設定之抵押權，並使訴外人
      張漢琛得能支付尾款價金予上訴人乙○○等。然訴外人張
      漢琛嗣要求上訴人乙○○等展期，上訴人乙○○等則要求
      訴外人張漢琛如未能如期履行，買賣契約即自動失效。嗣
      由於買賣契約自動失效，訴外人張漢琛原向訴外人黃金聲
      抵押借款之2,500 萬元，遂由上訴人乙○○等在繳納遺產
      稅18,058,063元之範圍，承擔訴外人張漢琛對訴外人黃金
      聲之借款債務，而其餘訴外人張漢琛對訴外人黃金聲之借
      款債務6,941,937 元，則仍由訴外人張漢琛自己負擔，否
      則訴外人張漢琛即無該切結書之書立。再觀諸卷附為兩造
      所不爭執之上訴人乙○○等於83年3 月24日寄發予訴外人
      張漢琛之存證信函記載：請張漢琛依83年2 月28日切結書
      向抵押權人黃金聲償還7百萬元（實為6,941,937元）及付
      清利息，或將7 百萬元退還予上訴人乙○○等，請張漢琛
      將系爭土地之所有權狀正本交還予上訴人乙○○等，否則
      將對張漢琛提出詐欺、侵占告訴等語（詳更一審卷第二宗
      第200頁）。益足證訴外人黃金聲之2,500萬元借款，除繳
      納遺產稅18,058,063元外之餘額6,941,937 元，確係由訴
      外人張漢琛取得，而非由上訴人乙○○等取得。上訴人乙
      ○○等就此並於83年4 月12日，起訴請求訴外人張漢琛給
      付6,941,937 元，及返還系爭土地之權狀，而經原審法院
      以83年度重訴字第58號民事判決，認定訴外人張漢琛違約
      致其與上訴人乙○○等間之不動產買賣契約自動失效，而
      應給付上訴人乙○○等6,941,937 元及返還系爭土地之權
      狀在案（詳更一審卷第二宗第201 頁）。據此益證訴外人
      黃金聲之2,500萬元借款，其借款人確係訴外人張漢琛而
      非上訴人乙○○等無訛。
（六）至證人黃金聲在本院前審證稱：係上訴人甲○○、乙○○
      兄弟，說要借錢繳遺產稅，由伊及女丙○○戶頭匯錢過去
      云云；證人即黃金聲之子黃宏裕在本院前審證稱：乙○○
      兄弟於83年1月21日，以系爭土地向黃金聲按月息3分抵押
      借款2,500萬元者，為由黃金聲所出借，2,500萬元中以之
      18,058,063元確用以繳納遺產稅，借錢給他們一面繳遺產
      稅，一面辦繼承登記及設定抵押權云云；證人張漢琛在本
      院前審證稱：當時雖有要向乙○○兄弟買系爭土地建屋，
      惟確係乙○○向黃金聲借款，其中1,800 多萬元繳遺產稅
      ，其餘支付仲介及代書費等，嗣地主不願以貸款方式買賣
      而合約未成立云云各情；固與上訴人乙○○等所為其為繳
      納遺產稅，而向訴外人黃金聲借款之主張相符。惟微論上
      訴人乙○○等因事後承擔訴外人張漢琛之2,500 萬元債務
      ，證人黃金聲係系爭2,500 萬元債務之債權人，證人黃宏
      裕係證人黃金聲之兒子，另證人張漢琛係系爭土地買賣契
      約之違約人，故上訴人乙○○等於清償2,500 萬元債務後
      ，於對訴外人張漢琛之訴訟及在本件訴訟中，主張上訴人
      乙○○等為訴外人黃金聲2,500 萬元借款之借款人，另證
      人黃金聲、黃宏裕、張漢琛或基於上訴人乙○○等承擔債
      務之情誼，或基於推卸責任之心態，而配合上訴人乙○○
      等為相同之證詞，並不足為奇，已難輕信；況各該證人所
      證情節亦與上揭契約書、切結書、同意書、存證信函所示
      內容，不相符合，甚或完全相悖，益證各該證詞不足為上
      訴人乙○○等有利之認定。從而上訴人乙○○等主張訴外
      人黃金聲2,500 萬元之原始借款人，實係上訴人乙○○等
      ，而非訴外人張漢琛其人云云，即非有據，而難採信。
五、綜上事證參互觀之，本件顯係訴外人張漢琛先與上訴人乙○
    ○等簽訂系爭土地之不動產買賣契約書，買受系爭土地，嗣
    因訴外人張漢琛資金不足，要求上訴人乙○○等在過戶前，
    提供系爭土地供其向訴外人黃金聲及金融機關借款，以支付
    價金予上訴人乙○○等，訴外人張漢琛雖順利向訴外人黃金
    聲借款2,500萬元，並以其中之18,058,063元 支付上訴人乙
    ○○等為第一期價金，然訴外人張漢琛嗣違約未能依限履行
    付清餘款，及塗銷訴外人黃金聲之抵押權義務，致使其與上
    訴人乙○○等間之不動產買賣契約依約自動失效，上訴人乙
    ○○等基於其僅在繳納18,058,063元遺產稅之範圍內受益，
    僅願就該2,500萬元借款債務承擔其中之18,058,063 元。惟
    上訴人乙○○等嗣復恐訴外人黃金聲實行對系爭土地之抵押
    權，以利害關係第三人之身分向訴外人黃金聲清償2,500 萬
    元借款，是訴外人黃金聲之2,500 萬元借款，其原始借款人
    確為訴外人張漢琛，上訴人乙○○等則係在訴外人張漢琛違
    約後，始事後承擔訴外人張漢琛對訴外人黃金聲之2,500 萬
    元借款債務，非可謂訴外人黃金聲2,500 萬元債務之原始借
    款人，即為上訴人乙○○等。而上訴人乙○○等因事後承擔
    該2,500 萬元借款債務之結果，縱使上訴人乙○○等受有如
    其所主張之利息損失，惟該損失係因訴外人張漢琛違反其與
    上訴人乙○○等之不動產買賣契約而起，要與上訴人玉井地
    政所核發地價證明之行為無關。蓋訴外人張漢琛苟未違約，
    上訴人乙○○等即無須承擔訴外人張漢琛對訴外人黃金聲之
    2,500 萬元借款債務，而為利息之支出。換言之，訴外人張
    漢琛苟不違約，上訴人乙○○等非但不須承擔該2,500 萬元
    債務，亦無須後續向訴外人蔡素玉、呂麗玉等人付息借款，
    用以清償訴外人黃金聲之借款本息，更無須繼向訴外人玉井
    農會付息借款，用以清償訴外人蔡素玉、呂麗玉之借款本息
    ，而陷於惡性之循環借款漩渦中。從而上訴人乙○○等先後
    對訴外人黃金聲、蔡素玉、呂麗玉、玉井農會等人，清償借
    款本息之損失，均緣於訴外人張漢琛違反其與上訴人乙○○
    等之不動產買賣契約所致，而與上訴人玉井地政所之行為無
    涉，是上訴人乙○○等就所主張之損失，向上訴人玉井地政
    所請求國家賠償，實不具相當之因果關係，與上訴人乙○○
    等之損失有因果關係者，厥為訴外人張漢琛之違約。又退步
    言之，縱認上訴人乙○○等因上訴人玉井地政所之過失，而
    不得不以較劣之條件出售系爭土地致受有損害，然上訴人乙
    ○○等此際所受之損害，應係正常情況下之交易價格，與急
    於出售情況下之交易價格之價差，而非上訴人乙○○等支付
    借款予貸與人之利息，從而上訴人乙○○等所得對上訴人玉
    井地政所主張之損害，要係正常情況下之交易價格，與急於
    出售情況下之交易價格價差之損害，至於上訴人乙○○等支
    付借款予貸與人利息之損害，則係因訴外人張漢琛對上訴人
    乙○○等違約所致，顯與上訴人玉井地政所之過失行為間，
    不具相當之因果關係，而不該當於請求國家賠償之要件。上
    訴人乙○○等逕對上訴人玉井地政所請求本件國家賠償，洵
    屬無據，不應准許，其假執行之聲請亦失所附麗，不應准許
    。
六、原審判准上訴人玉井地政所應給付上訴人乙○○等1,448,52
    9元，及自85年3月14日起至清償日止，按年利5％計算之利
    息，自有未當。上訴人玉井地政所上訴指摘原審此部分判決
    不當，自為有理由，應由本院將原審該部分判決及假執行之
    宣告予以廢棄，改判如主文第2項所示。另上訴人乙○○等
    上訴求命再給付部分，原審為上訴人乙○○等敗訴之判決，
    經核理由雖異然結果相同，仍應予以維持，爰就除已駁回確
    定部分外，其他上訴部分仍予駁回。
七、又本件事證已臻明確，兩造及參加人其餘主張陳述及攻擊防
    禦方法，核均與判決之結果不生影響，爰不逐一論述，併此
    敘明。
八、據上論結，本件上訴人玉井地政所之上訴為有理由，上訴人
    乙○○等之上訴為無理由，爰依民事訴訟法第450條、第449
    條第2 項、第79條、第85條第1項前段、第86條第1項前段，
    判決如主文。
中　　華　　民　　國    94    年    11    月    15    日
                  民事第一庭  審判長法　官  林永茂
                                　　法　官　徐宏志
                              　　　法　官  蘇重信
上為正本係照原本作成。
如對本判決上訴，須於判決送達後20日內向本院提出上訴狀，未
表明上訴理由者，應於上訴後20日內，向本院提出理由書（須附
繕本）。
中　　華　　民　　國    94    年    11    月    15    日
                                    書記官　謝素嬿
                                    　         K